ACORDAO-COMPLETO-2387776

ACÓRDÃO 12673/2019 ATA 43/2019 - SEGUNDA CÂMARA

VISTOS, relatados e discutidos estes autos de Tomada de Contas Especial (TCE) instaurada pela Fundação Nacional de Saúde (Funasa) , em desfavor do Sr. Almir Lira Sobrinho, falecido em 5/12/2010, na condição de ex-Prefeito de Feira Grande/AL (gestão 2001-2004) , em razão da não aprovação da prestação de contas final do Convênio 1.398/2001, 
ACORDAM os Ministros do Tribunal de Contas da União, reunidos em Sessão da Segunda Câmara, diante das razões expostas pelo Relator, em:
9.1. acolher parcialmente as alegações de defesa apresentadas pela Sra. Maria Lira Soares, na condição de administradora provisória do espólio do responsável, Sr. Almir Lira Sobrinho, ex-Prefeito de Feira Grande/AL (falecido em 2010) ; 
9.2. julgar regulares com ressalva, com fundamento nos arts. 1º, inciso I, 16, inciso II, 18 e 23, inciso II, da Lei 8.443/1992, as contas do Sr. Almir Lira Sobrinho, ex-Prefeito de Feira Grande/AL, dando-lhe quitação;
9.3. determinar ao Município de Feira Grande/AL, com fundamento no art. 250, inciso II, do RI/TCU, que, no prazo de 90 dias, elabore e encaminhe ao TCU um Plano de Ação contendo ações a serem tomadas, responsáveis pelas ações e prazos para implementação referentes ao objeto do Convênio 1.398/2001, de modo a finalizar o Sistema de Esgotamento Sanitário pactuado, colocando-o em funcionamento, sob pena de responsabilização do Município e do atual prefeito pelo débito relativo ao valor total repassado;
9.4. dar ciência à Fundação Nacional de Saúde (Funasa) sobre a falha/impropriedade de atender a demandas que digam respeito à gestão de convênio por parte de quem não possui legitimidade para agir em nome do convenente, o que afronta o disposto na Constituição Federal, art. 71, inciso II;  na Lei 10.406/2002 (Código Civil) , arts. 115, 116 e 118; na Portaria Interministerial 424/2016, art. 1º, § 8º; e no preâmbulo do Termo de Convênio 1.398/2001, com vistas à adoção de providências internas que previnam a ocorrência de situações semelhantes;
9.5. enviar cópia deste acórdão, bem como do Relatório e do Voto que o fundamentam, à Procuradoria da República no Estado de Alagoas, nos termos do § 3º do art. 16 da Lei 8.443/1992 c/c o § 7º do art. 209 do Regimento Interno do TCU, para adoção das medidas que entender cabíveis;
9.6. enviar cópia deste Acórdão à Fundação Nacional de Saúde (Funasa) , ao Município de Feira Grande/AL e à administradora provisória do espólio do responsável Almir Lira Sobrinho , a Sra. Maria Lira Soares, por meio de seu advogado constituído nos autos, o Sr. Marcos Vinícius do Nascimento Barros, para ciência, informando que a presente deliberação, acompanhada do Relatório e do Voto que a fundamenta, está disponível para a consulta no endereço www.tcu.gov.br/acordaos, além de esclarecer que, caso requerido, o TCU poderá fornecer sem custos as correspondentes cópias, de forma impressa;
9.7 determinar à SecexTCE o monitoramento do item 9.3.;
9.8 arquivar o presente processo.

Tomada de contas especial em razão da não aprovação da prestação de contas final do convênio que teve por objeto a execução de Sistema de Esgotamento Sanitário no município.

Segunda Câmara

Município de Feira Grande/AL

3. Responsável: Almir Lira Sobrinho (CPF: XXX.877.404-XX), ex-Prefeito (falecido em 2010), representado pela Sra. Maria Lira Soares (CPF XXX.568.854-XX), administradora provisória do espólio

13.1. Ministros presentes: Ana Arraes (Presidente), Augusto Nardes e Raimundo Carreiro (Relator).
13.2. Ministros-Substitutos presentes: Marcos Bemquerer Costa e André Luís de Carvalho.

ACORDAO-COMPLETO-2530153

Acórdão 2426/2022 - Segunda Câmara

RAIMUNDO CARREIRO

Adoto como Relatório, nos termos do art. 1º, § 3º, inciso I, da Lei 8.443/92 a instrução de peça eletrônica 29, lavrada no âmbito da Secretaria de Controle Externo de Tomada de Contas Especial (SecexTCE) , a qual foi  endossada pelo Diretor da Subunidade, pelo Titular da Unidade Técnica  e pelo representante do Ministério Público junto ao Tribunal de Contas da União (MPTCU) às peças eletrônicas 30 a 32:
"INTRODUÇÃO
Cuidam os autos de tomada de contas especial instaurada pela Fundação Nacional de Saúde (Funasa) , em desfavor do Sr. Almir Lira Sobrinho (CPF: XXX.877.404-XX) , falecido em 5/12/2010 (peça 6) , na condição de ex-Prefeito de Feira Grande/AL (gestão 2001-2004) , em razão da não aprovação da prestação de contas final do Convênio 1.398/2001 (Siafi 447154) , firmado em 31/12/2001 entre o referido Município e a Funasa (peça 1, p. 157-173) , que teve por objeto a execução de Sistema de Esgotamento Sanitário no município de Feira Grande/AL, conforme Termo de Convênio (peça 1, p. 157-171) , Projeto de Esgotamento Sanitário (peça 1, p. 37-99) e Plano de Trabalho aprovado (peça 1, p. 17-23) .
HISTÓRICO
Conforme disposto nas Cláusulas Terceira e Quinta do Termo de Convênio, foram previstos R$ 421.052,63 para a execução do objeto, dos quais R$ 400.000,00 seriam repassados pela Funasa e R$ 21.052,63 corresponderiam à contrapartida municipal, conforme detalhamento a seguir:
	Meta/Objeto/especificações
	Quantidade
	Valores
 (em R$) 

	1-Sistema de Esgotamento Sanitário de Feira Grande (Peça 1, p. 15-127) 
1.1-Rede de Esgoto Sanitário
1.2-Ligações Domiciliares
1.3-Estação de Tratamento
	3.674 m
310 un
1 un
	
	Participação da Funasa 
		400.000,00

	Contrapartida municipal 
		14.736,84

	Subtotal
	414.736,84

	2-Programa de Educação em Saúde e Mobilização Social - PESMS
Despesas com Pessoal
Material de Consumo
Serviços de Terceiros - PF
Serviços de Terceiros - PJ
		631,57
2.526,32
631,58
2.526,32

	Contrapartida municipal
		6.315,79

	Total
	421.052,63

O ajuste vigeu no período de 16/1/2002 a 30/5/2003, prorrogado para 21/8/2004 conforme Primeiro Termo Aditivo, de 30/4/2003 (peça 1, p. 225-227) , e previa a apresentação da prestação de contas até 20/10/2004 (sessenta dias após o término do prazo de vigência) , conforme alínea "h", inciso II da Cláusula Segunda.
Os recursos federais foram repassados em duas parcelas, conforme quadro a seguir (peça 1, p. 207 e 217) , e creditados na conta específica 6.382-7, Agência 2059 do Banco do Brasil S/A (peça 1, p. 285-291) .
	Ordem Bancária
	Valor (R$) 
	Data da OB
	Data de Crédito
na Conta Específica

	2002OB014528
	200.000,00
	27/12/2002
	2/1/2003

	2003OB001678
	200.000,00
	25/3/2003
	27/3/2003

Além do PESMS, que previa oficinas, palestras, reuniões e visitas domiciliares (peça 1, p. 117-127) , que, conforme visto em quadro anterior, teve orçamento municipal de R$ 6.315,79, a planilha orçamentária para execução do convênio previa os seguintes serviços (peça 1, p. 103-105) :
	Item
	Especificação
	Valor (R$) 

	1.0
	Serviços Preliminares
	7.000,00

	2.0
	Serviços Técnicos
	11.595,50

	3.0
	Fundação para ETE
	8.833,60

	4.0
	Rede de Esgoto Sanitário
	214.094,42

	5.0
	Ligações Domiciliares
	44.200,06

	6.0
	Tratamento
	129.013,26

	Total
	414.736,84

A Divisão de Engenharia de Saúde Pública (Diesp) realizou visitas técnicas às obras em 20/2/2003 e 23/4/2003, e constatou, na última delas, a execução de 1.470 metros de rede. No entanto, não haviam sido executadas as ligações domiciliares e nem obras da estação de tratamento. Registrou, também, não haver informações sobre o responsável técnico pela execução e fiscalização da obra. E, ainda, não haviam sido apresentadas medições e nem o Diário de Obra (peça 1, p. 135-149) .
Em 30/12/2004, o responsável encaminhou prestação de contas no valor de R$ 421.052,63, sendo R$ 400.000,00 da Funasa e R$ 21.052,63 contrapartida (peça 1, p. 267-409, peça 2, p. 4-250) , recebida em 25/2/2005 e composta dos seguintes documentos:
Ofício de apresentação (peça 1, p. 267) ;
Relatório de Cumprimento do Objeto (peça 1, p. 269) ;
Relatório de Execução Físico-Financeira (peça 1, p. 271) ;
Relação de Pagamentos Efetuados (peça 1, p. 273) ;
Homologações da Tomada de Preços 1/2002, no valor de R$ 188.145,24, Convite 19/2002, no valor de R$ 71.528,34, e Convite 17/2002, no valor de R$ 40.524,52 (peça 1, p. 275-277 e 283) ;
Conciliação Bancária (peça 1, p. 280) ;
Relação de Bens (peça 1, p. 281) ;
Extratos Bancários (peça 1, p. 285-291) ;
Comprovantes de pagamento (peça 1, p. 293-409, peça 2, p. 4-248) ; e
Registro no Siafi (peça 2, p. 250) .
A Funasa, após nova visita técnica, em 15/3/2005, realizada nas obras, emitiu Parecer Técnico em 22/3/2005 em que estimou a execução física em 36% do objeto, e ressalvou que os serviços executados poderiam ser aproveitados. Destacou, ainda, verbis  (peça 2, p. 254-258) :
Após visita técnica efetuada em 15/3/2005, fotos e de conformidade com a planilha em vigor (folhas 62 e 63 do processo de projeto) , os serviços constantes dos itens 5.7., 6.1.1, 6.1.2, 6.1.3, 6.2.2, 6.4.2 e 6.4.6 não foram executados, e os dos itens 2.0, 4.0, 5.0 e 6.0 foram parcialmente executados até essa data, evidenciando que o objeto do Convênio não foi alcançado, chegando-se a um percentual da meta física de serviços executado em torno de 36% (trinta e seis por cento) . 
Essa avaliação é estimativa, pois não temos informações por parte da Prefeitura sobre medições efetuadas dos serviços pela fiscalização, esta de responsabilidade direta do município através de Engenheiro Fiscal, conforme exigência do Convênio. 
Não foram apresentados os documentos: ART da Construtora e ART do Engenheiro Fiscal, (solicitados pela Funasa desde 20/11/2002) , bem como conclusão da obra, Licença de Operação do IMA, recebimento dos serviços pela Casal, Prefeitura e Engenheiro Fiscal (sendo esses documentos indispensáveis, no caso da obra se encontrar concluída e em operação) .
	Por sua vez, o Parecer Técnico da Assessoria de Comunicação em Educação, de 17/5/2005, relativo ao Programa de Educação em Saúde e Mobilização Social (PESMS) , informou que, das doze etapas programadas, apenas duas foram executadas, um percentual de execução de 14,2%, sem apresentação de registros fotográficos das ações apresentadas e sem apresentação do material impresso: folders, folhetos, cartilhas, cartazes e faixas orçados, ressaltando que (peça 2, p. 264-268) :
Diante a exposição acima, consideramos que houve imprudência quanto a não aplicação das ações, causando prejuízo aos objetivos propostos. Para tanto, a emissão do parecer técnico final na prestação de contas das ações do PESMS é parcialmente favorável no percentual acima, com sugestão de devolução de recursos financeiros ao tesouro nacional.
Em seguida, a Funasa emitiu o Parecer Financeiro 25/2005, de 18/8/2005, no qual destacou que os pareceres estimaram 36% de execução física do objeto e de 14,2% do Programa de Educação em Saúde e Mobilização Social (PESMS) . Acrescentou que os recursos federais repassados não foram aplicados no mercado financeiro, contrariando o art. 20 da IN-STN 1/1997, e concluiu pela não aprovação das contas e pela restituição total dos recursos federais em razão da não entrada em operação do sistema (peça 2, p. 288-294) .
Ao ser notificado pela Funasa, o Sr. Almir Lira Sobrinho, em 14/9/2005, já na condição de ex-prefeito e ex-gestor dos recursos, solicitou prorrogação de prazo por 180 dias para concluir a obra (peça 2, p. 296-310) , sendo concedido pela Funasa em 11/10/2005 (peça 2, p. 344-352) .
1.1. Em 13/3/2006, o Sr. Almir Lira Sobrinho solicitou prazo adicional de quarenta dias para concluir as obras (peça 2, p. 356-360) , tendo a Funasa determinado nova visita técnica com vista a verificar a necessidade ou não de atender o referido pleito (peça 2, p. 356-360) . Registre-se que por não ser mais o prefeito e não representar o Município, o ex-prefeito não tinha competência para demandar em nome do município.
Efetivada a visita, em 29/3/2006, o Engenheiro responsável relatou o seguinte (peça 2, p. 362-364) :
A obra nessa data estava paralisada; 
Foi instalado um filtro (reator anaeróbio de fluxo ascendente) e uma unidade de sólidos/elevatória;
Faltam ser concluídos serviços da rede coletora, poços de visita, TIL, ligações domiciliares e serviços na Estação de Tratamento de Esgotos para seu pleno funcionamento;
Sugerimos que a Prefeitura seja comunicada mais uma vez que o tratamento instalado tem de obedecer ao que foi determinado pelo IMA, a fim de que a Licença de Operação seja fornecida após a conclusão dos serviços da 1ª etapa do esgotamento sanitário dessa cidade;
Lembramos que o Parecer Técnico Final só será emitido pelo Setor de Engenharia após o término dos serviços, apresentação da Licença de Operação do IMA, recebimento da obra pela CASAL, Prefeitura e Eng° Fiscal, bem como as ART's da Construtora e do Eng° Fiscal.
Portanto, julgamos que o prazo solicitado é tecnicamente necessário, pois não havendo conclusão a comunidade terá um prejuízo social considerável.
A Funasa concedeu o prazo solicitado e notificou o Sr. Almir Lira Sobrinho (peça 2, p. 372-374) . Esgotado o prazo sem comunicação do responsável, a Funasa notificou o ex-prefeito, Sr. Almir Lira Sobrinho, e o então prefeito, Fábio Apóstolo de Lira, para informar-lhes que o prazo havia expirado em 19/6/2006 e que seria registrada a inadimplência do Município e encaminhado o processo para instauração da TCE (peça 2, p. 378-382) .
Foram juntados aos autos, sem identificação de fonte da informação, um cadastro de 310 usuários com ligações domiciliares (peça 2, p. 386-404) ; a ART 097229, em nome de Jorlan Pereira da Silva, relativa à execução da obra de esgotamento sanitário em Feira Grande/AL, extraída apenas em janeiro/2007 (peça 3, p. 7-9) ; um termo contratual firmado entre o Município de Feira Grande/AL e Jorlan Pereira da Silva, em 30/8/2004, para realização de serviços de esgotamento sanitário objeto de convênio com a Funasa (peça 3, p. 15-17) ; e a ART 021118, em nome de Edson Toledo de Albuquerque Neto, referente ao Projeto e Fiscalização da Obra de Esgotamento Sanitário, extraída em 2001 (peça 3, p. 19-21) .
Em 14/3/2007, o Sr. Fábio Apóstolo de Lira, prefeito sucessor, solicitou à Funasa informações sobre o convênio, no que diz respeito à fiscalização final e a conclusão das obras, para que houvesse incorporação ao Município (peça 3, p. 23 e 39) . 
1.2. Por sua vez, em 20/6/2007, o Sr. Almir Lira Sobrinho solicitou uma inspeção in loco acerca dos serviços concluídos (peça 3, p. 33) . Em seguida, efetivada a visita técnica, em 1/8/2007, os engenheiros responsáveis relataram (peça 3, p. 57-59) :
Após visita realizada em 1/8/2007 ao local onde foram realizadas as obras do Convênio 1.398/2001, conforme solicitação do Coordenador Regional, pudemos verificar que as mesmas foram executadas, porém o Sistema de Esgotamento Sanitário ainda não se encontra em operação, beneficiando aquela população.
Poderíamos aferir cerca de 99,97% de obras físicas executadas (em consonância com visitas técnicas de acompanhamento anteriores e da relação de beneficiados com as ligações domiciliares apresentada) .
Faz-se necessário ainda a apresentação do Termo de Recebimento Definitivo da Obra assinado pelo Prefeito e Engenheiro Fiscal e da Licença de Operação emitida pelo IMA (Instituto do Meio Ambiente de Alagoas) .
Somente após o Sistema entrar em operação, beneficiando aquela comunidade, atingindo o objeto do Convênio, e da apresentação da documentação acima listada, poderemos aprovar as metas físicas pactuadas, comprovando-as através de uma nova visita técnica. (grifamos) 
Em 4/9/2007, o Sr. Almir Lira Sobrinho apresentou (peça 3, p. 203) justificativas e documentos sobre a execução do Programa de Educação em Saúde e Mobilização Social. Foram juntados ao processo o Termo de Recebimento Definitivo da obra, emitido em 16/10/2008, assinado pelo ex-gestor e por José Hugo Barboza Guimarães, na qualidade de engenheiro executor da obra; a publicação na imprensa, datada de 23/2/2008, de que a Prefeitura de Feira Grande requereu ao IMA a Licença de Operação do Sistema de Esgotamento Sanitários Domiciliares, e a Certidão Provisória de Aprovação da Prestação de Contas Final do Convênio emitida pela Funasa em 5/12/2008 (peça 3, p. 63-87) .
1.3. A certidão provisória de aprovação da prestação de contas emitida pela Funasa dispõe (peça 3, p. 87) :
Estamos emitindo a Certidão Provisória de Aprovação da Prestação de Contas Final do CV-1.398/01 que tem como objeto a Execução do Sistema de Esgotamento Sanitário, pelo motivo do Sr. Almir Lira Sobrinho, Ex-Prefeito do Município de Feira Grande/AL, ter regularizado quase todas as pendências que estão apensadas no processo de convênio no 25110.001.550/2001-19 as fls. 376 a 394 e das 420 a 431, onde apenas está faltando a Licença de Operação emitida pelo I.M.A. (Instituto do Meio Ambiente de Alagoas) , e que já foi solicitado através de O JORNAL as fls. A4 do dia 24 de outubro de 2008. Assim sendo, estamos APROVANDO a Prestação de Contas Final Provisoriamente num prazo de 90 (noventa Dias) a contar desta data, até que seja liberada a Licença do I.M.A., onde daremos um Parecer de Aprovação Final Conclusivo.
A Funasa emitiu o Parecer Financeiro 77/2009, em 15/7/2009 (peça 3, p. 105) , e concluiu pela não aprovação das contas e restituição total dos recursos, haja vista não ter sido encaminhada a Licença de Operação do Sistema pelo IMA/AL, e que o prazo de noventa dias da Certidão Provisória de Aprovação já havia expirado desde 5/3/2009, sem regularização até aquele momento. Em seguida, foram notificados os Srs. Fábio Apóstolo de Lira e Almir Lira Sobrinho, sem êxito (peça 3, p. 89-115) . 
Em 4/12/2009, o Sr. Fábio Apóstolo de Lira solicitou equipe técnica para inspecionar as obras do Sistema de Esgotamento Sanitário (peça 3, p. 135) , a qual foi efetuada em 1/2/2010. Os Engenheiros relataram o seguinte (peça 3, p. 143) : 
O Ofício 183, de 4/12/2009, não justifica a necessidade dessa inspeção, pois, até esta data, a Funasa não foi comunicada que o sistema está em operação; 
Não foi apresentada a Licença de Operação fornecida pelo IMA;
A ART de execução da obra está em nome de Jorlan Pereira da Silva (fl. 387 vol. II) e o Recebimento da Obra foi feito por José Hugo B. Guimarães (fl. 430 - vol. III) ; 
O recebimento definitivo da obra deve ser atestado pelo Eng° Fiscal, Edson Toledo Neto (fl. 394 - vol. II) . Portanto, até o atendimento da documentação e o sistema estando em operação podemos atender tal solicitação. 
Sugerimos que a Prefeitura seja comunicada mais uma vez das pendências existentes, pois, se não forem sanadas, não justifica nova visita, o que só acarretaria despesa ao erário.
Novamente, em 4/2/2010, a Funasa notificou o Sr. Fábio Apóstolo de Lira para que encaminhasse Licença de Operação fornecida pelo IMA, o ART de execução da obra e o recebimento da obra no nome do mesmo engenheiro, bem como recebimento definitivo da obra assinado pelo Engenheiro Fiscal, Edson Toledo Neto. A solicitação foi reiterada em 23/3/2010, sem êxito (peça 3, p. 147-155) . Por consequência, em 10/9/2010, foi aberto processo de TCE (peça 1, p. 3-13 e peça 4, p. 5) .
Em 29/9/2010, a Tomadora de Contas emitiu a notificação 1/2010/TCE para o Sr. Fábio Apóstolo de Lira e para o Sr. Almir Lira Sobrinho apresentarem alegações de defesa quanto à não aprovação da prestação de contas ou devolver os recursos (peça 3, p. 181-189) . 
Em documento de 14/10/2010, a Sra. Leonia Ferreira dos Anjos encaminhou o que seria uma defesa do Sr. Almir Lira Sobrinho, mas sem sua assinatura ou procuração (peça 3, p. 191-201) , acompanhada de anexo (peça 3, p. 203-408; peça 4, p. 5-354) . No referido documento, alegou que, por ordem expressa do ex-prefeito, acusou o recebimento da notificação. Além disso, informou (peça 3, p. 191) :
 (...) não é mais de minha responsabilidade o atendimento das pendências que a notificação se refere, tendo em vista, ser a referida obra de propriedade do município e, portanto, um bem municipal. Em assim sendo, está sob total responsabilidade do atual Chefe do Executivo Municipal.
Além do que acima expomos, pretendemos evidenciar que o objeto do referido Convênio foi atingido em 99,97% (noventa e nove vírgula noventa e sete porcento) , pois, conforme o Plano de Trabalho aprovado, tal objeto trata da construção de um Sistema de Esgotamento Sanitário, e este foi concluído dentro do que preceituava o Plano sobre citado. O 0,03% restante é de inteira responsabilidade do atual Gestor Municipal.
No anexo ao ofício acima referido, consta uma resposta à Tomadora de Contas da Funasa, supostamente da autoria do Sr. Almir Lira Sobrinho, mas sem sua assinatura, no qual repetiu, basicamente, as mesmas alegações acima (peça 3, p. 193-201) . 	Afirmou que mesmo após a conclusão de seu mandato, em 31/12/2004, continuou envolvido na conclusão do empreendimento e enviou, também, em apenso, cópia de documentação pertinente ao referido convênio (peça 3, p. 203-407 e peça 4, p. 5-354) .
Da análise da documentação, os engenheiros da Funasa, em 15/12/2010, relataram o seguinte: não foram encaminhados os documentos solicitados pela Funasa no Despacho à peça 3, p. 143, e, sem esses documentos, não há como emitir o Parecer Técnico conclusivo; que o ofício sem número, de 14/10/2010, não identifica funcionalmente a Sra. Leonia Ferreira dos Anjos, que assina o referido ofício; o documento não foi assinado pelo Sr. Almir Lira Sobrinho; a imprensa noticiou que o ex-prefeito sofreu um AVC no início de setembro/2010 vindo a falecer em São Paulo em 5/12/2010; e que somente após sanadas as pendências poderiam emitir parecer (peça 4, p. 360) .
Em 30/12/2010, a Funasa emitiu o Parecer Financeiro 101/2010, onde concluiu pela não aprovação das contas e pela restituição total dos recursos, haja vista o não atendimento à Notificação-Funasa 3/2010, apesar da parte física ter sido executada em 99,97% (peça 4, p. 364-366) . 
Em 2/3/2011, a Tomadora de Contas expediu novas notificações aos Srs. Fábio Apóstolo de Lira e Almir Lira Sobrinho para apresentarem alegações de defesa ou recolherem a quantia de R$ 400.000,00, considerando as informações a seguir (peça 4, p. 370-386; peça 5, p. 5) :
comunicar se o sistema está em operação ou não;
apresentar a licença de Operação fornecida pelo IMA/AL;
apresentar Termo Definitivo de Recebimento da obra, assinado pelo Prefeito e Engenheiro Fiscal 
Em 4/3/2011, o Sr. Fábio Apóstolo de Lira foi notificado (peça 5, p. 93) e alegou, em resposta, que a Funasa nunca realizou inspeção na obra (peça 5, p. 37, último parágrafo) . Acrescentou que o Parecer Técnico 1, de 9/9/2007, emitido pelo Engenheiro municipal Genaldo Pereira Barbosa, constatou problemas em poços de visita, pavimentação e ligações domiciliares (peça 5, p. 37-41) , em especial:
É de bom alvitre salientar que segundo o Relatório supracitado, diversos poços de visita não atendem as especificações técnicas exigidas, existindo poços com profundidade inferior ao exigido no projeto, bem como trechos da rede coletora de esgoto em igual situação, havendo, inclusive, no interior dos poços, acúmulo de dejetos que poderão virar sedimentos e provocar o estrangulamento do turbo. Igualmente as caixas de passagem que recebem as ligações domiciliares que conduzem até as redes coletoras, há considerável número de caixas danificadas e obstruídas com diversos tipos de resíduos.
 (...) Por fim, importante destacar que ainda segundo o relatório, foi detectado diversas ligações de água provenientes de chuvas dos domicílios interligados nas caixas de passagens que conduzem a rede de sistema de esgotamento sanitário, o que provocará a sobrecarga da tubulação, principalmente nos períodos de trovoadas, ocasionando o transbordamento nos poços de visita.
 (...) E por todos os erros na construção a obra nunca foi recebida pela municipalidade, até porque não teve da Funasa parecer da obra no sentido de este estar em conformidade com o convênio.
1.4. Acrescentou, ainda, que o Município realizou ajuizamento de Ação Ordinária de Responsabilidade Civil contra o Sr. Almir Lira Sobrinho, em 5/8/2009, e que não tem procedência exigir o recolhimento do atual gestor (peça 5, p. 37-41, 43-69 e 71-85) .
1.5. Ademais, em 13/5/2011, a Prefeitura encaminhou certidão de óbito do Sr. Almir Lira Sobrinho, o qual teria ocorrido em 5/12/2010 (peça 5, p. 95-101) .
O Tomador de Contas emitiu o Relatório de Tomada de Contas Especial em 14/7/2011, no qual imputou ao Sr. Almir Lira Sobrinho a responsabilidade pelo débito de R$ 400.000,00 (peça 5, p. 103-111) :
	Com relação à atribuição de responsabilidade, entendo que esta deve ser imputada ao Senhor Almir Lira Sobrinho (ex-prefeito) , uma vez que não houve a aprovação da prestação de contas final, e o referido ex-prefeito foi o gestor do convênio que realizou as despesas com os recursos federais e tinha o dever de prestar contas dos recursos recebidos, onde o responsável deixou de tomar as medidas de sua competência para que os objetivos previstos no plano de trabalho fossem alcançados.
1.6. Apontou como irregularidade motivadora da TCE a impugnação parcial das despesas, decorrente de irregularidades na execução do objeto.
Em 5/4/2013, a Diretoria de Auditoria de Pessoal, Previdência e Trabalho da Controladoria-Geral da União, ao analisar a TCE, conforme Despacho DPPCE/DP/SFC/CGU-PR 3483/2013, determinou a restituição do processo à Funasa para providenciar, dentre outros, levantamento com intuito de obter informações acerca da existência de ação de inventário e do espólio, tendo em vista o falecimento do agente responsável em 5/12/2010, e, com base nos dados obtidos, realizar, no que couber, retificações das peças, emitindo relatório complementar (peça 5, p. 131-135) .
Após designado novo Tomador de Contas, foi inscrita a responsabilidade do Sr. Almir Lira Sobrinho e efetivadas diligências aos Cartórios de Arapiraca e Feira Grande/AL sobre a existência de ação de inventário e do espólio do responsável. Em seguida, como resposta, houve a informação de que não havia inventário (peça 5, p. 137-151) .
Em 24/9/2013, fez solicitação ao Sr. Fábio Apóstolo de Lira (gestão 2005-2012) , prefeito sucessor, de informações atualizadas sobre o convênio e se havia interesse em resolver a situação pendente, uma que vez o setor de engenharia da Funasa havia aferido a execução da obra em 99,97%, todavia, não houve êxito na pretensão (peça 5, p. 159-179) . Houve reiteração em 11/2/2014, também sem êxito (peça 5, p. 181-193) .
Assim, foi emitido, em 1/4/2014, o Relatório Complementar de Tomada de Contas Especial, imputando ao responsável, Sr. Almir Lira Sobrinho, o débito de R$ 400.000,00, em razão da impugnação total das despesas do convênio, haja vista o não encaminhamento de documentos que permitissem averiguar a execução do convênio e o benefício dela decorrente à população (peça 5, p. 199-203) .
A Secretaria Federal de Controle Interno emitiu o Relatório e o Certificado de Auditoria 905/2015 pela irregularidade das contas (peça 5, p. 223-228) , tendo a autoridade ministerial atestado haver tomado conhecimento das conclusões contidas no processo (peça 5, p. 229) .
Na etapa seguinte, com vistas ao saneamento das questões tratadas acima, para fins de definir a responsabilidade individual ou solidária pelo ato de gestão inquinado, considerou-se necessária, com fundamento nos art. 10, § 1º, e 11 da Lei 8.443/1992 c/c o art. 157 do RI/TCU, a realização de diligência à Funasa, no sentido de (peça 9, p. 1-8) :
 (...) adote as medidas cabíveis para verificar junto à Companhia de Saneamento do Estado de Alagoas (Casal) se os serviços de esgotamento sanitário que a empresa realiza no município de Feira Grande/AL, conforme notícia em anexo [apensar cópia da peça 8], abrange os serviços e ligações domiciliares executados no âmbito do Convênio 1.398/2001. Em caso positivo, avalie e informe a este Tribunal se o objeto do referido convênio está integralmente realizado e gerando benefícios à população.
	Realizada a diligência (peças 12 e 13) , consoante anuência hierárquica (peças 10 e 11) , foi apresentada a resposta da Funasa por meio do Ofício 032/Bab/Suest/AL (peça 14) , analisada consoante instrução técnica (peça 17) , com a concordância hierárquica (peças 18 e 19) e determinação do Relator (peça 20) , para que se promovesse a citação do Sr. Almir Lira Sobrinho (CPF XXX.877.404-XX) , na condição de ex-prefeito de Feira Grande/AL, falecido, na pessoa da administradora provisória do espólio, Sra. Maria Lira Soares (CPF XXX.568.854-XX) , nos seguintes moldes:
1.7. Irregularidade: execução parcial do objeto do Convênio 1.398/2001, firmado entre o município de Feira Grande/AL e a Fundação Nacional de Saúde (Funasa) , que teve por objeto a execução de Sistema de Esgotamento Sanitário, e a não entrada em operação do referido sistema, o que resultou na falta de benefício para a população e em prejuízo aos cofres públicos, e infringiu o disposto no art. 22 da IN/STN 1/1997; nas Subcláusulas Terceira, Quarta e Quinta da Cláusula Segunda do Termo do Convênio; e no Termo de Compromisso do Plano de Trabalho;
1.8. Valor original do débito e data de origem:
	Valor original do débito (em R$) 
	Data da Ocorrência

	200.000,00
	2/1/2003

	200.000,00
	27/3/2003

Após pedido de prorrogação de prazo (peça 24) apresentado por meio de advogado constituído nos autos (peça 23) , concedido conforme despacho (peça 26) , retornam os autos com a resposta do responsável (peça 28) , passando-se, a seguir, ao exame de suas alegações de defesa.
EXAME TÉCNICO
Em cumprimento ao despacho do Relator (peça 20) , de 27/6/2017, foi promovida a citação do responsável, nos moldes adiante:
	Ofício
	Data do ofício
	Data de Recebimento do Ofício
	Recebedor do Ofício
	Observação
	Fim do prazo para defesa 

	0481/2017-TCU/SECEX-AL (peça 22) 
	27/6/2017
	6/7/2017 (vide AR de peça 31) 
	Terceiros
	Ofício recebido no endereço da responsável, conforme pesquisa de endereço no Sistema da Receita Federal (peça 21) .
	22/7/2017
 (antes da prorrogação) 
5/8/2017
 (após prorrogação à peça 26) 

	A representante do responsável apresentou tempestivamente, por meio de seu advogado (peça 23) , em 4/8/2017, suas alegações de defesa (peça 28) , que passam a ser analisadas a seguir. 
Argumento 1: o Defendente argui a tempestividade de apresentação da peça de defesa (peça 28, p. 1-2, item 1) .
2. Análise 1 (questão de admissibilidade) : a admissibilidade da peça de defesa já foi acatada, atestando-se como tempestivas as alegações de defesa, após pedido de prorrogação de prazo concedido (peça 26) , restando superada esta questão preliminar, que não tem o condão de interferir no mérito.
3. Argumento 2: após breve resumo dos fatos (peça 28, p. 2-3, item 2) , o Defendente arguiu a excepcionalidade na instauração da TCE (item "3.I", p. 3-4) , citando as normas definidoras de seu processamento (IN-TCU 56/2007, art. 3º, §1º) e o esgotamento necessário das providências administrativas para sustentar que, no caso em exame, "algumas diligências de praxe deixaram de ser realizadas, assim, deixando de esgotar completamente a esfera administrativa junto à Funasa", pugnando, em sede preliminar de nulidade absoluta do processo, o retorno dos autos àquela Fundação "para que possam ser satisfeitas todas as medidas administrativas", sem prejuízos ao representado.
4. Análise 2 (rejeição) : 
Em primeiro lugar, há que se esclarecer que o dever de zelar pela boa e regular aplicação dos recursos, que implica a regular execução e prestação de contas, é do responsável signatário do convênio, a quem os recursos públicos foram diretamente confiados, não havendo previsão legal de transferência ou delegação deste. Assim, a TCE surge, em regra, ante a constatação, pela própria Administração (no caso, a Funasa) , da prática de atos ilícitos na gestão de recursos públicos geradores de prejuízo ao erário.
Em segundo lugar, há que se situar o atual momento processual da TCE, que se encontra na chamada fase externa, quando sua condução compete ao controle externo, exercido, na esfera federal, pelo TCU. Uma vez designado o Relator - que, no presente caso, atualmente é o Ministro Raimundo Carreiro -, é ele quem preside a condução do processo de TCE. Todos os atos registrados no sistema de andamento processual e-TCU estão rigorosamente compatíveis com as previsões da IN-TCU 71/2012, inclusive aqueles objeto de delegação de competência do Relator. 
Observando tais atos no sequenciamento das peças que compõem o processo de TCE, verificou-se, na criteriosa análise procedida pela instrução inicial (peça 9) , a necessidade de diligência para saneamento das questões ali levantadas, especificamente:
 (...) a realização de diligência à Superintendência Estadual da Fundação Nacional de Saúde em Alagoas, para solicitar que no prazo de quinze dias, a contar do recebimento da comunicação:
a) adote as medidas cabíveis para verificar junto à Companhia de Saneamento do Estado de Alagoas (Casal) se os serviços de esgotamento sanitário que a empresa realiza no município de Feira Grande/AL, conforme notícia em anexo [apensar cópia da peça 8], abrange os serviços e ligações domiciliares executados no âmbito do Convênio 1.398/2001. Em caso positivo, avalie e informe a este Tribunal se o objeto do referido convênio está integralmente realizado e gerando benefícios à população.
A resposta a esta diligência foi examinada pela instrução técnica posterior (peça 17) , que concluiu, com a ordem exarada pelo então Relator, Ministro José Múcio Monteiro (peça 20) , por promover a citação do responsável.
Logo, não houve, até aqui, a identificação de quaisquer outras pendências que justificassem novas diligências ou retorno dos autos à Funasa, seja pelas unidades técnicas atuantes, seja pelo Relator.
Portanto, os pressupostos de desenvolvimento válido e regular do processo foram devidamente observados pela Funasa, quais sejam, identificação dos responsáveis, quantificação do débito, relato das situações e dos fatos, com a indicação dos atos ilegais, ilegítimos ou antieconômicos de cada um dos responsáveis que deram origem ao dano, e parecer conclusivo do tomador de contas especial quanto à comprovação da ocorrência do dano, à sua quantificação e à correta imputação da obrigação de ressarcir do responsável.
Desse modo, sequer tendo apontado quais questões estariam pendentes e deveriam ser objeto de diligências ou retorno à Funasa, o argumento apresentado pela defesa não logrou elidir as irregularidades inquinadas, razão por que não merece prosperar, devendo ser sumariamente rejeitado.
5. Argumento 3: o Defendente alega "ausência de atendimento ao pressuposto de desenvolvimento válido e regular da TCE" (peça 28, item "3.II"p. 4-5) , e, após descrever quais seriam tais requisitos (que já foram citados na "Análise 2" precedente) , sustenta que a Funasa "deixou de atender a uma das condições de validade da TCE, qual seja, a prévia adoção das medidas administrativas saneadoras".
6. Análise 3 (rejeição) : 
O que o Defendente está requerendo, em verdade, é a inversão do ônus da prova, alegando que o processo está instaurado indevidamente, sem ter esgotado as providências administrativas que ainda deveriam ser tomadas, cabendo ao TCU adotar providências para comprovar a regularidade da aplicação dos recursos, promovendo diligências e/ou retornando os autos à Funasa. Como já dito, sequer esclarece a defesa quais seriam exatamente essas providências administrativas pendentes.
Assim, a alegação indireta de que caberia ao TCU ou à Funasa comprovar a regularidade da aplicação dos recursos públicos repassados por convênio - ao invocar que o processo padece de nulidade absoluta por vícios de instauração - é, além de descabida, recorrente neste Tribunal.
Há de se esclarecer que, por força do que dispõe o art. 70, parágrafo único, da Constituição Federal, bem assim o art. 93 do Decreto-Lei 200/1967 c/c o art. 66 do Decreto 93.872/1986, que tal comprovação compete exclusivamente ao gestor dos recursos.
Tal entendimento, confirmado pelo Supremo Tribunal Federal no Mandado de Segurança  (MS 20.335/DF, de 12/10/1982 da Relatoria do Ministro Moreira Alves) , é também consolidado nesta Corte de Contas, conforme se verifica nos Acórdão 4869/2010-TCU-Primeira Câmara, 2.665/2009-TCU- Plenário, 5.798/2009-TCU-1a Câmara, 5.858/2009-TCU-2a Câmara, 903/2007-TCU-1a Câmara e 1.656/2006-TCU-Plenário.
Desse modo, o gestor deve fornecer todas as provas da regular aplicação dos recursos sob sua responsabilidade, em conformidade com os normativos vigentes e reiterada jurisprudência do TCU.
Logo, sequer tendo a defesa apontado quais questões estariam pendentes e deveriam ser objeto de diligências ou retorno à Funasa, o argumento apresentado não logrou elidir as irregularidades inquinadas, razão por que não merece prosperar, devendo ser rejeitado.
7. Argumento 4: 
No tópico 4 das alegações (peça 28, p. 5-11, item 4.1) , acerca do mérito, o Defendente argui cerceamento de defesa e iliquidez das contas. Contrasta o atraso de 2 meses na entrega da prestação de contas (em 30/12/2004) com a demora na instauração da TCE (final de 2010) e emissão do Relatório Complementar de TCE (1/4/2014) , registrando que o responsável veio a óbito poucos meses após a instauração da TCE (5/12/2010) . Realça que o óbito do responsável por si só criou dificuldades em se reunir elementos e documentos do convênio, que remonta a 2003 (ano do último repasse) e 2004 (ano da prestação de contas) .
7.1. Ainda, destaca que o responsável agiu de modo diligente, antes e depois de sua gestão à frente do município, para o cumprimento do objeto (cita, como exemplo, pedido de prorrogação de prazo e juntada de certidão provisória de aprovação da prestação ode contas final emitida pela Funasa em 5/12/2008) .
7.2. Menciona parecer técnico da Funasa, de 22/3/2005, posterior à prestação de contas, que teria constatado a ausência de ARTs, conclusão da obra, licença de operação do IMA, recebimento dos serviços pela Casal, Prefeitura e engenheiro fiscal, alegando que, nesse momento, o responsável já não era mais o prefeito, e que a responsabilidade para o fornecimento das documentações recai sobre o sucessor. Alude, nesse quesito, à contradição da então Secex-AL, que teria mencionado que o responsável, em 2006, requereu prazo adicional de 40 dias para a conclusão das obras, quando já não respondia pelo município, e que esse erro teria provocado a descabida exigência documental a um ex-gestor.
7.3. Sustenta que se já seria difícil para um ex-gestor reunir documentos probatórios, mais ainda o é para o representante do espólio o fazer após 14 anos do último repasse do convênio e sem qualquer conhecimento dos atos de gestão à época.
7.4. Destaca que, desde 2007, 99,97% das obras físicas foram executadas, conforme visitas técnicas dos engenheiros responsáveis, atestando que o valor repassado foi gasto, não podendo ser impugnado pela sua totalidade, sendo descabida a imputação de responsabilidade ao ex-gestor falecido, afetado por uma série de acontecimentos que comprometeram a total execução e operação do objeto alheios à sua vontade e que desembocaram na reprovação das contas.
7.5. Defende que é um caso claro de iliquidez das contas, que torna o julgamento materialmente impossível, à luz do art. 20 da LO/TCU, e que os ofícios e manifestações do gestor à Funasa indicam sua intenção em concluir o objeto.
7.6. Cita trecho de instrução da então Secex-AL, que admitia a intempestividade da instauração da TCE (peça 5, p. 137-139, 157 e 179-203) , a qual violaria flagrantemente a ampla defesa, em linha com os entendimentos dos Acórdão 1077/2012-TCU-Plenáriolenário.
7.7. Reforça a tese de que a representante do espólio não tem condições de reunir documentos de um convênio iniciado em 2002 e encerrado em 2004, com última parcela de repasse em 2003, não havendo como alcançar a verdade material ante a diversos lapsos temporais e dificuldades postas, mormente em razão do falecimento do gestor.
7.8. Finalizando, aduz que inexiste indício de qualquer ato ilícito nos autos, nem de conduta dolosa que viole os princípios administrativos, não tendo havido enriquecimento ilícito ou dano ao erário por parte do responsável falecido, e menciona a jurisprudência do TCU para afastar eventual multa, ante o caráter personalíssimo, requerendo, por fim, o trancamento das contas, a declaração de que são iliquidáveis e o arquivamento do processo de modo a afastar qualquer responsabilidade imputada ao Sr. Almir Lira Sobrinho. O item 5 (Dos Pedidos, peça 28, p. 11) , repisa os requerimentos já narrados.
8. Análise 4 (acatamento parcial) :
Em que pese a defesa ora apresentada não se valer de documentação anexada, apenas se lastrear em argumentação com base em fatos e informações constantes dos autos, e a despeito dos argumentos anteriores se constituírem em retórica facilmente refutável, verifica-se, no tópico de defesa sub examine, a presença de elementos contundentes que merecem melhor exame e apuração mais detida para a salvaguarda de direitos e um julgamento embasado.
Dito isto, há que se ter em mente que, acerca do tópico 4 das alegações (peça 28, p. 5-11, item 4.1) , sobre cerceamento de defesa do responsável propriamente dito, Sr. Almir Lira Sobrinho, há que se relativizar o que a defesa trouxe de alegações e revisitar as informações do Relatório do Tomador de Contas Complementar, que demonstram não ter havido limitações à ampla defesa e contraditório quando este ainda era vivo.
i. Da não limitação à ampla defesa do responsável
De fato, no aludido Relatório (peça 5, p. 107) , em seu item V - Das notificações expedidas visando à regularização das contas e o ressarcimento do dano -, estão descritas quatro notificações ao responsável, entre set/2004 e jul/2009, sendo uma para alertar quanto ao prazo de entrega da prestação e contas final (PCF, que foi suprida, mas com atraso de 2 meses) ; outras duas para avisar que foram autorizadas as prorrogações de prazo para conclusão das obras - tendo sido solicitadas pelo responsável já na qualidade de ex-gestor; e apenas a última, o Ofício 94/2009 (peça 3, p. 93) , de 15/7/2009, recebido em 20/7/2009 (peça 3, p. 95) , é que encaminhou cópia do parecer financeiro de não aprovação das contas e o notificou quanto à impropriedade apontada; estas notificações, portanto, demonstram que foi oportunizada ao responsável a ampla defesa, tanto para conhecer as irregularidades quanto para adotar as medidas cabíveis para o saneamento das pendências ou recolher aos cofres públicos o valor do débito apurado.
ii. Da não limitação à ampla defesa do espólio responsável
Da mesma forma, relativamente à Sra. Maria Lira Soares, chamada aos autos na condição de administradora provisória do espólio de seu falecido marido, em que pese o lapso temporal de cerca de 14 anos e 3 meses entre o fato gerador (27/3/2003, data da última OB repassada) e sua primeira notificação nos autos (ocorrida por meio do Ofício 481/2017-TCU/Secex-AL, de 27/6/2017, cujo AR assinado por terceiros data de 6/7/2017) , tal contagem não inaugura novo período, mas sim dá continuidade à defesa do responsável, que, como comprovado no tópico "i" retro, foi tempestiva.
Em que pese ser forçoso reconhecer que o decurso de prazo em relação ao responsável não ultrapassou dez anos desde o fato gerador (27/3/2003) e sua primeira notificação das irregularidades nos autos, em 20/7/2009 (cerca de 6 anos e 3 meses) , não há base legal para considerar que houve prejuízo à representante do espólio por ser chamada, agora, a responder quanto a bens e aspectos financeiros nos limites da herança, mesmo após mais de 14 anos do fato gerador e ainda que seja para apresentar defesa de uma gestão que seguramente desconhece. Esse é um ônus/encargo a ser arcado por herdeiros e sucessores. 
iii. Da inaplicabilidade do decurso de prazo de dez anos ao espólio por falta de previsão legal
A previsão da IN-TCU 71/2012, art. 6º, inciso II, de possibilidade de arquivamento dos autos após o decurso de prazo de dez anos, é relativa ao responsável, não havendo diferenciação quanto àquele que o representa - no caso do espólio -, razão por que, a despeito da suposição da defesa - de que tal decurso de prazo afeta, de algum modo, a ampla defesa da administradora provisória do espólio -, esse entendimento não se encontra consolidado nesta Casa. 
Sendo assim, à luz das normas e jurisprudência atual desta Corte, prevalece o fato de o responsável ter sido citado em período inferior a dez anos, mas fica o registro relativo ao espólio (cônjuge supérstite, à luz do art. 616, inciso I, do CPC) para que seja feita análise em conjunto com outros fatores para se formar a convicção do juízo derradeiro.
iv. Da inócua morosidade na instauração da TCE
O argumento da defesa, de demora na instauração da TCE, de cerca de 6 anos desde a prestação de contas até a decisão em si, em que pese ser um fato, não lhe socorre. Primeiro, porque opera aqui a imprescritibilidade do débito, consoante art. 37, § 5º, da Constituição Federal, e Súmula-TCU 282, independentemente do lapso de tempo de instauração e intempestividade da autuação da TCE.
Ademais, deve-se registrar que, para a SCI/PR, a "morosidade dos procedimentos" foi por ela assim denominada para evidenciar uma exceção às normas de instauração e de desenvolvimento válido da TCE, à luz da IN-TCU 71/2012, art. 10, inciso II, alínea "b" (vide peça 5, p. 225, Item 4.1) . Entretanto, ali se considerou que "o fato gerador do prejuízo data de 27/12/2002 (peça 5, p. 107, item IV, data de início do período de atualização da dívida considerado como a data do primeiro repasse) , enquanto a conclusão do processo, com a emissão do relatório de TCE, datava de 14/7/2011 (peça 5, p. 103-111) .
Em que pese a suposta intempestividade de quase uma década de atraso na instauração, sob o prisma normativo observado e nas anotações da SCI/PR, tais datas não são as corretas para tal apuração. É que só se pode contar o tempo para instauração de TCE a partir do momento que se tem notícia da irregularidade, e essa informação só foi conhecida após o término do convênio e após a análise da prestação de contas entregue, nos idos de 2005/2006. Além disso, não faz sentido registrar a data de emissão do Relatório de TCE, eis que ele já é emitido com o processo de TCE instaurado, que ocorreu em 2010.
Quanto ao aspecto da intempestividade, a defesa sustentou contrastar, em grande desproporcionalidade, com o pequeno atraso de 2 meses na entrega da prestação de contas, feita em 30/12/2004 - na verdade, aqui, a defesa se equivocou, em parte, pois o atraso tem de ser computado em relação à data do recebimento pela Funasa, qual seja, 25/2/2005, portanto, um atraso de cerca de 4 meses. 
Há que se registrar: apesar do atraso na instauração da TCE (que, pela experiência em outros processos da Funasa, é sabido que se credita à carência de pessoal e excesso de carga laboral) , também o responsável atrasou a entrega da prestação de contas. Nem por isso foi condenado por omissão no dever de prestar contas, o que, se aplicado o rigor da lei e a grave falha, poderia ter sido; da mesma forma abrandada que se aplicou a tolerância na entrega tardia da prestação de contas, há que se aplicar à instauração tardia da TCE. 
Desse modo, este argumento deixa evidente que o atraso na instauração e processamento da TCE não corroborou para um contexto de limitação à ampla defesa, seja do próprio responsável - visto que veio a óbito em 5/12/2010, cerca de 6 meses antes da emissão do relatório de TCE, em 14/7/2011 (portanto, teve tempo razoável para complementar suas defesas) , seja do seu espólio, personificado pela cônjuge supérstite, que a lei trouxe como representante justamente por ser presumida a pessoa mais próxima do responsável.
8.1. Sob esse ponto de vista, razão não assiste à defesa quando diz que o óbito do responsável criou dificuldades em se reunir elementos e documentos do convênio, que remonta a 2003 (ano dos repasses) e 2004 (ano da prestação de contas) , nem pelo fato em si - porque não há previsão legal de benefício ou vantagem à defesa de herdeiros e sucessores -, nem pelas circunstâncias na morosidade de instauração da TCE (porque não há provas de que tenha sido propositada) , nem no chamamento eventualmente tardio, sim, mas não ilegal, da esposa do responsável falecido aos autos.
8.2. Quanto ao fato de a defesa ter citado trechos de instrução da então Secex-AL que admitia a intempestividade da instauração da TCE (peça 5, p. 137-139, 157 e 179-203) , a qual, na opinião dos defendentes, violaria flagrantemente a ampla defesa, e a menção a julgados do Tribunal em sintonia com esse entendimento (Acórdão 1077/2012-TCU-Plenáriolenário) , já foi explicitado que tal morosidade não teve o condão de afastar do responsável as oportunidades que lhe foram concedidas para apresentar alegações de defesa. A apresentação da verdade material sempre foi faculdade à disposição do responsável, sendo descabido afirmar que seu comprometimento advém dos lapsos temporais ou óbito do responsável.
8.3. Assim, acerca do argumento de defesa de que seria para o espólio, mais difícil ainda do que para um ex-gestor, reunir documentos probatórios após 14 anos do último repasse do convênio e sem qualquer conhecimento dos atos de gestão à época, no mundo fático, pode até se encontrar algum respaldo para o argumento; porém, no mundo jurídico-administrativo do dever legal de prestar contas, não. 
v. Da razoabilidade das condutas do responsável antes e depois de sua gestão
8.4. Sobre o fato de o responsável ter agido de modo diligente, antes e depois de sua gestão à frente do município, para o cumprimento do objeto, pode-se acatar como parcialmente verdadeiro o argumento. É que agir de modo diligente em sua gestão teria sido a conduta de o ex-Prefeito ter concluído o objeto e propiciado que a estação de tratamento de esgoto entrasse em operação, e isso não ocorreu, ainda que por motivos meramente burocráticos, ao que indicam os elementos contidos nos autos. Todavia, é verdadeiro que há algumas condutas do ex-Prefeito que demonstram ter ele agido de boa-fé, mesmo depois de ausente da gestão municipal, ao menos demonstrando intenção na consecução do objeto.
v.1. Da não omissão quanto ao dever de prestar contas
8.5. Em primeiro lugar, não é um caso de omissão no dever de prestar contas; elas foram prestadas, com um atraso de 4 meses, é verdade, mas sem comprometer a possibilidade de atuação tempestiva da Funasa. A prestação de contas tinha prazo de apresentação em 20/10/2004, e foi efetivamente entregue em 25/2/2005 (peça 1, p. 267) , no valor de R$ 421.052,63, sendo R$ 400.000,00 da Funasa e R$ 21.052,63 contrapartida (peça 1, p. 267-409, peça 2, p. 4-250) , contendo os documentos detalhados no parágrafo 7 desta instrução.
v.1.1. Do possível aproveitamento da parte executada
E há que se dizer que a Funasa, após nova visita técnica, em 15/3/2005, realizada nas obras, emitiu Parecer Técnico em 22/3/2005 em que estimou a execução física em 36% do objeto, e ressalvou que "os serviços executados poderão ser aproveitados após uma melhor avaliação". E aqui já se antecipa um raciocínio fundamental, que norteará a presente análise: se com apenas 36% de execução física do objeto, a Funasa já se pronunciava alertando que a parte cumprida do objeto poderia ser aproveitada, o que dizer dos comprovados 99,97% de execução física atestando pela última visita técnica? E isso mesmo após o mencionado parecer da Funasa narrar (peça 2, p. 254-258) , com fotos e de conformidade com as planilhas do projeto, após a visita técnica de 15/3/2005, que os serviços constantes dos itens 5.7., 6.1.1, 6.1.2, 6.1.3, 6.2.2, 6.4.2 e 6.4.6 não foram executados, e os dos itens 2.0, 4.0, 5.0 e 6.0 foram parcialmente executados" até aquela data, embora tenha assumido que a avaliação era um estimativa, já que as medições efetuadas dos serviços pela fiscalização eram de responsabilidade do município, por meio de seu engenheiro fiscal. 
v.1.2. Das possíveis falhas nas condutas da Funasa
Aqui há outro ponto falho que merece inflexão e que deve ser evidenciado: se a Funasa não detinha os números das medições da fiscalização (a medição atesta se o que estava previsto e está sendo cobrado foi real e fisicamente executado) , sua estimativa de 36% de execução física, até aquele momento, perde, em parte, credibilidade ou confiabilidade.
Na verdade, ao mencionar que as medições eram de responsabilidade direta do município, a visita técnica da Funasa deveria ou solicitar tais medições para apurar melhor a estimativa de execução física, ou se abster de estimar um número sem maior embasamento. 
Por fim, vale registrar que foi naquela oportunidade que a Funasa também consignou, em seu parecer, a ausência de ART da Construtora e do Engenheiro Fiscal, mas assumiu, no mesmo documento, que os havia solicitado desde 20/11/2002. Ora, se em 2015, após o término do convênio, esses documentos ainda estavam pendentes, por que então a Funasa permitiu a continuidade das obras? Por fim, citou a conclusão da obra, a Licença de Operação do IMA, o recebimento dos serviços pela Casal, pelo Município e pelo Engenheiro Fiscal (documentos indispensáveis no caso de a obra se encontrar concluída e em operação) .
v.2. Da atuação do responsável junto à Funasa após sua gestão (pedidos de prorrogação de prazo) 
8.6. Em segundo lugar, o responsável demonstrou, com alguma razoabilidade de quem não se afastou totalmente de suas obrigações, a despeito das pendências burocráticas verificadas ao término do prazo do convênio, que permaneceu atuando de modo a concluir o objeto. É o que demonstra o Ofício 87/2005, de 11/10/2005, encaminhado pela Funasa, atendendo ao seu requerimento, na condição de ex-Prefeito, para prorrogação de prazo por 120 para conclusão das obras, tendo havido, também, comunicação da Funasa ao então Prefeito, Sr. Fábio Apostolo de Lira. 
8.7. Em terceiro lugar, novo requerimento de prorrogação de prazo do responsável também foi atendido pela Funasa, como comprova o Ofício 043/2005, de 25/4/2006, prorrogando o prazo em mais 40 dias para a conclusão das obras. Curiosamente, quanto a esta última prorrogação, não consta comprovação de que o Município também foi comunicado. Aliás, registre-se que o ex-gestor responsável nem poderia interceder, nesta qualidade, em nome do Município para esse tipo de demanda (ausência de legitimidade, à luz da Constituição Federal, art. 71, inciso II; da Lei 10.406/2002 (Código Civil) , arts. 115, 116 e 118; da Portaria Interministerial 424/2016, art. 1º, § 8º; e do preâmbulo do Termo de Convênio 1.398/2001, residindo, aqui, mais um equívoco da Funasa que merece reparo.
v.3. Da execução física de 99,97% atestada por visita técnica da Funasa, a pedido do ex-gestor
8.8. Em quarto lugar, o responsável solicitou à Funasa, também na ilegítima condição de requerente e ex-Prefeito, em 20/6/2007, uma inspeção in loco acerca dos serviços concluídos (peça 3, p. 33) , e a Fundação, que não poderia atender a esse tipo de demanda por parte de quem não mais respondia pelo Município, atendeu ao pedido e promoveu a visita técnica de 1/8/2007. Naquela oportunidade, os engenheiros da Funasa registraram (peça 3, p. 57-59) que as obras "foram executadas, porém, o Sistema de Esgotamento Sanitário ainda não se encontra em operação, beneficiando aquela população". Os dois engenheiros que assinaram o Despacho de visita técnica deixaram consignado o seguinte registro (peça 3, p. 57, com destaques) :
Poderíamos aferir cerca de 99,97% de obras físicas executadas (em consonância com visitas técnicas de acompanhamento anteriores e da relação de beneficiados com as ligações domiciliares apresentada) .
8.9. Ou seja, i) lastrearam o percentual executado às visitas técnicas precedentes, como sendo compatível com a evolução e apuração daquele momento, e ii) atestaram que tal percentual se coadunava com a relação de beneficiados e respectivas ligações domiciliares. Com isso, se antes havia a percepção, da Funasa, de que as obras, em dado momento (com 36%, apenas, recorde-se) , poderiam ser aproveitadas, agora então é que não faria sentido rotulá-las de inservíveis, levando-se em conta o percentual aferido de 99,97% de execução física. Assim, ter-se-ia o percentual não executado da ordem de 0,03% do valor comprovado como gasto na aprovação de contas final provisória, que, incidindo sobre os R$ 421.052,63, corresponderiam a R$ 126,31 de débito, sendo R$ 120,00 a parte federal.
v.4. De justificativas e novos documentos apresentados pelo responsável como ex-gestor
8.10. Em quinto lugar, o responsável apresentou justificativas em 4/9/2007, recebida em 12/9/2007 (peça 3, p. 68-87 e 203-271) , com documentos sobre a execução do Programa de Educação em Saúde e Mobilização Social. Na oportunidade, foram juntados ao processo, entre outros, o Termo de Recebimento Definitivo da obra, emitido em 16/10/2008, assinado pelo ex-gestor e por José Hugo Barboza Guimarães, na qualidade de engenheiro executor da obra; a publicação, na imprensa, datada de 23/2/2008, de que o Município requereu ao IMA/AL a Licença de Operação do Sistema de Esgotamento Sanitários Domiciliares, e a Certidão Provisória de Aprovação da Prestação de Contas Final do Convênio, emitida pela Funasa em 5/12/2008.
vi. Da jurisprudência do TCU acerca de objeto parcialmente executado, com aproveitamento
8.11. Aqui vale trazer a posição jurisprudencial desta Corte acerca da inexecução parcial, com possibilidade de aproveitamento da parte do objeto executada. A responsabilização do gestor pela inexecução deve se ater ao valor correspondente à fração não concretizada do objeto, desde que a parte realizada possa, de alguma forma, trazer algum benefício para a comunidade envolvida.
8.12. Verificou-se que a execução do objeto foi apenas parcial, conforme se depreende da documentação de p. 57-59 da peça 3, com percentual de execução física aferido em 99,97%, atestado por dois engenheiros da Funasa, com fotos comprobatórias. Não há qualquer menção, nos documentos técnicos da Funasa, que afirmem que a parte executada não poderia ter sido aproveitada em favor dos munícipes. Pelo contrário, é afirmado que, mesmo diante de 36% que haviam sido concluídos poderiam ser aproveitados. E este percentual chegou à beira de sua totalidade, após a última visita técnica pela Funasa.
8.13. Veja-se, por exemplo, o documento "Roteiro de Análise de Prestação de Contas", de 15/7/2009, em que praticamente TODOS os quesitos foram tidos como aprovados pelos técnicos da Funasa, relativamente à execução do convênio, com exceção do item 8 "Aplicações Financeiras". Entre os quesitos aprovados, constam (peça 5, p. 75-81) :
a) Aspectos formas e legais apresentados e possíveis de serem analisados (item 1.1) ;
b) Prestação de contas completa (item 1.2) , inclusive com "termo de aceitação definitivo da obra" (item 1.2.7) ;
c) Relatório de Execução Físico-Financeira detalhando que as despesas foram ou estão sendo efetuadas exclusivamente em função das metas, etapas ou fases programadas; que o total no campo "financeiro" corresponde aos recursos efetivamente utilizados por elemento de despesa; e que a discriminação dos valores está identificada por fonte de receitas (item 2) ;
d) Execução da receita e despesa (item 3) - à exceção do item 3.1.3, aplicação no mercado financeiro (que não foi tópico de falha abordado nas notificações) ;
e) Relação de pagamentos (item 4) ;
f) Relação de bens adquiridos, produzidos ou construídos (item 5) ;
g) Conciliação bancária (item 6) ; e
h) Extratos bancários (item 7) ;
i) Contrapartida (item 9) ;
j) Licitação (item 10) ;
k) Outros (Item 12 - os totais dos demonstrativos estão corretos e foi realizada verificação in loco, itens 12.2 e 12.3) .
8.14. Em casos como este, em que o objeto não foi concluído, a responsabilização do gestor pela inexecução deve se limitar ao valor correspondente à fração não concretizada do objeto, desde que a parte realizada possa, de alguma forma, trazer algum benefício para a comunidade envolvida ou para o alcance dos objetivos do ajuste.
8.15. No caso em tela, há a possibilidade de aproveitamento do que foi executado em benefício da comunidade, ou, ainda, não há provas de que a parte realizada não possa ser aproveitada. Assim, não se deve promover a responsabilização pela totalidade do valor do convênio, o que caracterizaria o enriquecimento sem causa da administração. O valor do débito decorrente da inexecução deve, pois, corresponder apenas à fração não realizada do objeto.
8.16. Nesse sentido é a jurisprudência dominante do TCU, como se pode depreender dos Acórdão 4220/2010-TCU-Primeira Câmara, 149/2008-TCU-2ª Câmara, 312/2008-TCU-1ª Câmara, 13/2007-TCU-2ª Câmara, 862/2007-TCU-2ª Câmara, 1.132/2007-TCU-Plenário, 1.521/2007-TCU-2ª Câmara e 2.368/2007-TCU-2ª Câmara.
vii. Da necessária responsabilização solidária do Município
8.17. Não faria, portanto, sentido, a despeito de não ter o Sistema de Esgotamento Sanitário entrado em operação, após sua quase conclusão, que o pouco que faltou em relação ao seu término (providências burocráticas, como visto) , que se lançasse um débito pela totalidade para que o espólio do responsável arcasse com tais despesas. 
8.18. As fotos acostadas aos autos, juntamente com os laudos emitidos por engenheiros da própria Funasa, apontam que o objeto foi executado, ainda que haja pendências, mormente documentais. Nesse sentido, o que se vislumbra é que o Município deve arcar com sua parte em assumir o que há de pendente e finalizar o que falta para o objeto ser totalmente aproveitado e entrar em operação. 
8.19. Ocorre que, agora, no atual estágio em que se encontra, sem que se saibam as condições exatas de conservação e manutenção do que restou desse sistema, é inócuo que se promova uma visita técnica por iniciativa deste Tribunal visando a apurar tais condições. 
8.20. Entretanto, há, nos autos, prova documental de que o Município foi instado, na pessoa de seu representante, à época, a manifestar seu interesse em dar continuidade e finalizar o objeto, mas o então Prefeito sucessor, embora tenha comparecido aos autos, se manteve silente quanto a essa proposta. As dez notificações encaminhadas ao então Prefeito sucessor, Sr. Fábio Apóstolo de Lira, constam relacionadas no item VI do Relatório de TCE (peça 5, p. 201-202) .
8.21. Por exemplo, veja-se o Ofício de Notificação 03/2011/TCE, de 4/5/2011, já no segundo mandato do Sr. Fábio Apóstolo de Lira (peça 5, p. 7) , posterior ao comparecimento do então gestor aos autos, em 4/3/2011 (peça 5, p. 37-41) , que o notificou pela terceira vez para que se pronunciasse sobre a solução das pendências e informações a seguir:
1. Solicitamos medidas que subsidiem a Divisão de Engenharia e Saúde Pública - Diesp para finalizar o convênio n° 1.398/2001, cujo objeto é Sistema de Esgotamento Sanitário. O convênio em pauta está com seu objetivo alcançado e 99,97% e para alcançar os 100% falta atender os itens abaixo discriminados conforme despacho da Diesp (cópia anexa) :
2. Comunicar se o sistema está em operação ou não.
3. Apresentar a licença de Operação fornecida pelo IMA.
4. Apresentar o Termo definitivo de recebimento da obra assinado pelo Prefeito e Engenheiro fiscal. [...]
viii. Do ingresso de documentos em defesa do responsável, sem sua assinatura
8.22. Foi citado, no histórico desta instrução, carta assinada por Sra. Leonia Ferreira dos Anjos, datada de 14/10/2010 (peça 5, p. 15) , que, falando em nome do responsável e trazendo como anexo suposta defesa sua (esta sem assinatura) , aludia à responsabilidade do Município e sua então atual gestão para a finalização do convênio. Jornais da época noticiam que um mês antes, o responsável sofrera um AVC (vide também narrativa da Funasa à peça 5, p. 27) , havia passado por cirurgia e estava em coma induzido, respirando com ajuda de aparelhos - esta a provável razão de alguém, em seu nome, interceder junto à Funasa. 
8.23. Nessas alegações de defesa juntada aos autos e apresentada à Funasa, por meio de sua Coordenadora da Tomada de Contas Especial, e ex-gestor teria sustentado os mesmos argumentos aqui repisados, em suma, de objeto concluído (99,97%) e da pendência de apenas dois atos administrativos que só o então Prefeito à época (gestão 2005-2012) - diga-se de passagem, opositor político - poderia resolver: Termo de Recebimento Definitivo da Obra e Licença de Operação do IMA. 
8.24. Na aludida defesa (peça 5, p. 17-25) , o ex-Prefeito (se é que se pode creditar o documento sem assinatura a sua pessoa, embora os fatos narrados sejam praticamente todos verídicos e condizentes com documentos e datas) menciona até que estaria pagando do próprio bolso para uma pessoa fazer a manutenção do prédio e vigiar a obra, já que o então Prefeito sucessor, nas suas palavras, "não se sente na obrigação de fazer". Esta última afirmação não foi acompanhada de comprovação documental, e, ainda que o fosse, demonstraria atitude ilegítima de quem não detém a guarda de patrimônio público municipal, mas se faz aqui o registro do argumento.
8.25. Desse modo, o que teria sido mais acertado, na opinião técnica ora manifesta, é que o Município fosse solidariamente arrolado como responsável desde o momento em que se fez a leitura de que as obras poderiam ser aproveitadas em benefício da população, porque se os munícipes são beneficiários diretos das obras executadas, o Município é seu guardião primeiro.
ix. Da defesa do prefeito sucessor versus posicionamento técnico da Funasa
8.26. Apesar de o então Prefeito, Sr. Fábio Apostolo de Lira, como visto, também ter comparecido aos autos (peça 5, p. 37-45) em 28/3/2011, para trazer suas informações acerca da obra, as falhas e imperfeições da obra, citadas por suposto engenheiro municipal, não foram acompanhadas do respectivo laudo técnico. E mais, não foram levadas ao conhecimento da Funasa para que esta revisse o percentual de execução de 99,97%. 
8.27. Desse modo, não seria acertado acatar suas alegações com poder de suplantar as consignações feitas pelos engenheiros da Funasa em diversos posicionamentos técnicos. Até porque, conforme já dito, o ex-Prefeito disse que nunca a Funasa havia feito visita técnica às obras, desconhecendo, portanto, o histórico do convênio e de seu andamento, já que há diversas passagens que demonstram ter a Funasa comparecido ao canteiro de obras. Inclusive, à peça 14, há relato fotográfico apresentando o estado da construção, à época, entre outras evidências documentais.
x. Das providências cabíveis a cargo da Funasa e do Município
8.28. Assim, de modo a se preservar o interesse público, e, ainda, para que não haja enriquecimento sem causa do Estado cobrando dívida que não faz sentido ser cobrada, entende-se como medida razoável determinar ao Município de Feira Grande/AL, com fundamento no art. 250, inciso II, do RI/TCU, que, no prazo de 90 dias, elabore e encaminhe ao TCU um Plano de Ação contendo ações a serem tomadas, responsáveis pelas ações e prazos para implementação referentes ao objeto do Convênio 1.398/2001, de modo a finalizar o Sistema de Esgotamento Sanitário pactuado, colocando-o em funcionamento, sob pena de responsabilização do Município e do atual Prefeito pelo débito relativo ao valor total repassado, tendo em vista a comprovação de que os recursos foram empregados em seu benefício do Município, da ordem de sua quase totalidade. 
8.29. Por sua vez, há que se dar ciência à Fundação Nacional de Saúde (Funasa) sobre a falha/impropriedade de atender a demandas que digam respeito à gestão de convênio por parte de quem não possui legitimidade para agir em nome do convenente, o que afronta o disposto na Constituição Federal, art. 71, inciso II; na Lei 10.406/2002 (Código Civil) , arts. 115, 116 e 118; na Portaria Interministerial 424/2016, art. 1º, § 8º; e no preâmbulo do Termo de Convênio 1.398/2001, com vistas à adoção de providências internas que previnam a ocorrência de outras semelhantes (como restou demonstrado no caso em exame nos atendimentos a pedidos de prorrogação de prazo de conclusão de objeto e de realização de visita técnica) .
xi. Do afastamento da obrigação do responsável - descabimento
8.30. Retornando aos argumentos da defesa, na parte que menciona parecer técnico da Funasa, de 22/3/2005, posterior à prestação de contas, que teria constatado a ausência de ARTs, conclusão da obra, licença de operação do IMA, recebimento dos serviços pela Casal, Prefeitura e engenheiro fiscal, razão não assiste em alegar que, nesse momento, o responsável já não era mais o prefeito, e que a responsabilidade para o fornecimento das documentações recai sobre o sucessor. Como já antes demonstrado, é do responsável signatário do convênio e cuja execução financeira se deu inteiramente em sua gestão comprovar a boa e regular gestão dos recursos, sendo a documentação comprobatória parte integrante desse múnus público de prestar contas.
8.31. Isso não quer dizer, todavia, que, ante sua responsabilidade, não possam as contas ser julgadas regulares com ressalva, e a ressalva reside precisamente nas três pendências identificadas:
a) Ausência de Termo Definitivo de Recebimento da Obra;
b) Ausência de licença de Operação fornecida pelo IMA/AL;
Comprovação de entrada em operação do sistema.
8.32. Em que pese a alusão a eventual contradição da então Secex-AL, de que o responsável, em 2006, requereu prazo adicional de 40 dias para a conclusão das obras, quando já não respondia pelo município, e que esse erro teria provocado a descabida exigência documental a um ex-gestor, não merece prosperar. A decisão por prorrogar a conclusão das obras por parte do Concedente está prevista no Termo de Convênio; a obrigação do responsável em apresentar prestação de contas permanece. A falha da Funasa em atender a pedido do ex-gestor é de caráter incidental, sem qualquer poder de afastar o dever constitucional a que está obrigado, de prestar contas dos recursos que lhe foram confiados. Portanto, não há contradição na posição técnica externada pela então Secex-AL.
xii. Da excepcionalidade do caso
8.33. Sobre o destaque de que, desde 2007, cerca de 99,97% das obras físicas foram executadas, conforme visitas técnicas dos engenheiros responsáveis, atestando que o valor repassado foi gasto, também já se abordou nos parágrafos precedentes. Entretanto, a sustentação da defesa de que não se poderia impugnar a totalidade dos recursos é improcedente; esta Corte pode, sim, sustentar tal posição, se concluir de modo diverso desta instrução técnica entendendo que os elementos coligidos não são convincentes para a excepcionalidade invocada. 
8.34. Assim, a possibilidade de imputação de responsabilidade ao ex-gestor falecido não é descabida, a despeito de ter ele sido afetado por acontecimentos que comprometeram a entrega e operação do objeto, quer tenham sido alheios à sua vontade ou não, e que eventualmente desembocassem na reprovação das contas.
8.35. Entretanto, o que se defende aqui é relativamente ao débito, que se entende haver elementos razoáveis que, em conjunto, sopesem no sentido de não ser cobrado do espólio, ante a compreensão de que a obra foi praticamente finalizada, foi deixada aproveitável (na visão dos técnicos e engenheiros da Funasa) , e só não entrou em operação por questões burocráticas. Não faria sentido, pois, cobrar o débito das pessoas físicas nesse caso, conforme ampla jurisprudência do TCU.
xiii. Da iliquidez das contas
8.36. Acerca da iliquidez das contas invocada pelo Defendente, que torna o julgamento materialmente impossível, à luz do art. 20 da LO/TCU, tem-se que não foi identificado caso fortuito ou força maior, comprovadamente alheio à vontade do responsável, que tivesse prejudicado sua ampla defesa. Portanto, não há previsão legal de que o óbito do responsável tenha o condão de promover o trancamento das contas.
xiv. Da existência de outros processos do responsável no TCU
8.37. Apenas para fins de registro, tem-se que este é o único processo em que o Sr. Almir Lira Sobrinho figurou como responsável no TCU.
xv. Do desfecho
8.38. Ex positis, entende-se haver elementos para um acatamento parcial das alegações de defesa, exclusivamente na parte em que sustenta ter sido o objeto executado, de modo a se promover o julgamento das contas regulares com ressalva, além de se promover a ciência à Funasa e determinação ao Município para que este apresente um plano de ação.
CONCLUSÃO
Em face da análise promovida nos itens 36 a 49, propõe-se acatar parcialmente as alegações de defesa apresentadas pela Sra. Maria Lira Soares (CPF XXX.568.854-XX) - por intermédio de seu advogado, o Sr. Marcos Vinícius do Nascimento Barros (OAB/AL 13.382, peça 23 -, na condição de administradora provisória do espólio do responsável, Sr. Almir Lira Sobrinho (CPF: XXX.877.404-XX) , ex-Prefeito de Feira Grande/AL (falecido em 2010) , apenas no que sustenta a execução de 99,97% do objeto, permitindo aprovação das contas regulares, com ressalva, por estar documentado que as providências remanescentes foram de caráter burocrático e plenamente exequíveis pelo Município nas gestões sucessoras.
No tocante à aferição de boa-fé na conduta do responsável, conforme determina o § 2º do art. 202 do Regimento Interno do TCU, entende-se que há, nos autos, elementos que permitam reconhecê-la, visto que o responsável não apenas propiciou que visitas técnicas da Funasa concluíssem pela execução de 99,97% do objeto, como também a percepção de que seu aproveitamento seria plenamente possível, remanescendo providências que poderiam, sem maiores custos, ficar a cargo das gestões sucessoras, que, todavia, decidiram por não se imiscuir na finalização do convênio, mesmo restando evidente o aproveitamento e benefício das obras aos munícipes e ao Município. Ademais, mesmo após seu afastamento da gestão, permaneceu o responsável mantendo contato oficial com a Funasa, conseguindo duas prorrogações sucessivas de prazo (120 e 40 dias) , para a concretização do objeto, entre outras demonstrações de não ter sido omisso ou de se ter evadido.
	Registra-se, apenas por questão de eventual divergência ao posicionamento ora manifesto, que, quanto a eventual multa pecuniária, ela é inaplicável porque a interpretação deste Tribunal é pacífica no sentido de que não é cabível a aplicação de multa ao espólio ou aos sucessores de responsável, cujo falecimento tenha se dado antes do trânsito em julgado do acórdão condenatório (ante o caráter personalíssimo e a não-transcendência da pena, de acordo o art. 5º, inciso XLV, a Constituição Federal) , mantendo-se, portanto, esse entendimento com relação ao responsável.
8.39. Desse modo, entende-se ser o caso de propor o julgamento das contas do responsável como regulares com ressalva, dando-lhe quitação, com fundamento nos arts. 1º, inciso I, 16, inciso II, 18 e 23, inciso II, da Lei 8.443/1992, além de:
8.40. determinar ao Município de Feira Grande/AL, com fundamento no art. 250, inciso II, do RI/TCU, que, no prazo de 90 dias, elabore e encaminhe ao TCU um Plano de Ação contendo ações a serem tomadas, responsáveis pelas ações e prazos para implementação referentes ao objeto do Convênio 1.398/2001, de modo a finalizar o Sistema de Esgotamento Sanitário pactuado, colocando-o em funcionamento, sob pena de responsabilização do Município e do atual Prefeito pelo débito relativo ao valor total repassado;
8.41. dar ciência à Fundação Nacional de Saúde (Funasa) sobre a falha/impropriedade de atender a demandas que digam respeito à gestão de convênio por parte de quem não possui legitimidade para agir em nome do convenente, o que afronta o disposto na Constituição Federal, art. 71, inciso II;  na Lei 10.406/2002 (Código Civil) , arts. 115, 116 e 118; na Portaria Interministerial 424/2016, art. 1º, § 8º; no preâmbulo do Termo de Convênio 1.398/2001, com vistas à adoção de providências internas que previnam a ocorrência de situações semelhantes.
PROPOSTA DE ENCAMINHAMENTO
Diante do exposto, submetemos os autos à consideração superior, propondo ao Tribunal:
8.42. acatar parcialmente as alegações de defesa apresentadas pela Sra. Maria Lira Soares (CPF XXX.568.854-XX) - por intermédio de seu advogado, o Sr. Marcos Vinícius do Nascimento Barros (OAB/AL 13.382, peça 23 -, na condição de administradora provisória do espólio do responsável, Sr. Almir Lira Sobrinho (CPF: XXX.877.404-XX) , ex-Prefeito de Feira Grande/AL (falecido em 2010) ; 
8.43. com fundamento nos arts. 1º, inciso I, 16, inciso II, 18 e 23, inciso II, da Lei 8.443/1992, julgar regulares com ressalva as contas do Sr. Almir Lira Sobrinho (CPF: XXX.877.404-XX) , ex-Prefeito de Feira Grande/AL, dando-lhe quitação;
8.44. determinar ao Município de Feira Grande/AL, com fundamento no art. 250, inciso II, do RI/TCU, que, no prazo de 90 dias, elabore e encaminhe ao TCU um Plano de Ação contendo ações a serem tomadas, responsáveis pelas ações e prazos para implementação referentes ao objeto do Convênio 1.398/2001, de modo a finalizar o Sistema de Esgotamento Sanitário pactuado, colocando-o em funcionamento, sob pena de responsabilização do Município e do atual Prefeito pelo débito relativo ao valor total repassado;
8.45. dar ciência à Fundação Nacional de Saúde (Funasa) sobre a falha/impropriedade de atender a demandas que digam respeito à gestão de convênio por parte de quem não possui legitimidade para agir em nome do convenente, o que afronta o disposto na Constituição Federal, art. 71, inciso II;  na Lei 10.406/2002 (Código Civil) , arts. 115, 116 e 118; na Portaria Interministerial 424/2016, art. 1º, § 8º; e no preâmbulo do Termo de Convênio 1.398/2001, com vistas à adoção de providências internas que previnam a ocorrência de situações semelhantes;
enviar cópia do acórdão a ser prolatado, bem como do Relatório e do Voto que o fundamentarem, à Procuradoria da República no Estado de Alagoas, nos termos do § 3º do art. 16 da Lei 8.443/1992 c/c o § 7º do art. 209 do Regimento Interno do TCU, para adoção das medidas cabíveis;
53.6.	enviar cópia do Acórdão que vier a ser proferido à Fundação Nacional de Saúde (Funasa) , ao Município de Feira Grande/AL e à administradora provisória do espólio do responsável Almir Lira Sobrinho (CPF: XXX.877.404-XX) , a Sra. Maria Lira Soares (CPF XXX.568.854-XX) , por meio de seu advogado constituído nos autos, o Sr. Marcos Vinícius do Nascimento Barros (OAB/AL 13.382, peça 23) , para ciência, informando que a presente deliberação, acompanhada do Relatório e do Voto que a fundamenta, está disponível para a consulta no endereço www.tcu.gov.br/acordaos, além de esclarecer que, caso requerido, o TCU poderá fornecer sem custos as correspondentes cópias, de forma impressa."
                    É o Relatório.

Procurador Marinus Eduardo De Vries Marsico

TOMADA DE CONTAS ESPECIAL. CITAÇÃO. ACOLHIMENTO PARCIAL DAS ALEGAÇÕES DE DEFESA. CONTAS REGULARES COM RESSALVA. QUITAÇÃO. DETERMINAÇÃO. CIÊNCIA. ENCAMINHAMENTO.

TOMADA DE CONTAS ESPECIAL (TCE)

Inicialmente, registro que atuo nos presentes autos por força do art. 152 do Regimento Interno do TCU (RI/TCU) .
2.	Trata-se de tomada de contas especial (TCE) instaurada pela Fundação Nacional de Saúde (Funasa) , em desfavor do Sr. Almir Lira Sobrinho, falecido em 5/12/2010, na condição de ex-prefeito falecido de Feira Grande/AL (gestão 2001-2004) , em razão da não aprovação da prestação de contas final do Convênio 1.398/2001, celebrado, em 31/12/2001, entre aquela municipalidade e a Funasa.
3.	 O objeto da avença em questão é a execução de Sistema de Esgotamento Sanitário no Município de Feira Grande/AL, conforme Termo de Convênio, Projeto de Esgotamento Sanitário e Plano de Trabalho aprovados.
4.	Em 1/4/2014, após a apresentação da prestação de contas, vistorias in loco realizadas pela Funasa e demais providências cabíveis adotadas por aquele órgão, foi emitido o Relatório Complementar (final) de TCE que imputou ao ex-prefeito falecido o débito de R$ 400.000,00, em vista da impugnação total das despesas do convênio em face não encaminhamento de documentos complementares que comprovassem a execução do convênio e o benefício decorrente dessa obra à população do Município de Feira Grande/AL.
5.	Em sequência, A Secretaria Federal de Controle Interno emitiu o Relatório e o Certificado de Auditoria 905/2015 pela irregularidade das contas. Em seguida, a autoridade ministerial atestou ter tomado conhecimento das conclusões contidas no processo.
6.	No âmbito do TCU, foi expedida diligência à Funasa para que verificasse junto à Companhia de Saneamento do Estado de Alagoas (Casal) se os serviços de esgotamento sanitário que a empresa presta no município de Feira Grande/AL estariam abrangendo os serviços e as ligações domiciliares objeto do Convênio 1.398/2001. Em caso afirmativo, a Funasa deveria avaliar e informar a este Tribunal acerca da execução integral do objeto do convênio e os benefícios gerados à população municipal.
7.	Examinadas as respostas à mencionada diligência, o então relator, Ministro José Múcio Monteiro, determinou a citação da administradora provisória do espólio do ex-prefeito, Sra. Maria Lira Soares, para que restituísse ao erário federal a quantia original de R$ 400.000,00 repassada - em duas parcelas de R$ 200.000,00, respectivamente, em 2/1/2003 e 27/3/2003 - àquela municipalidade ou apresentasse alegações de defesa para as irregularidades apontadas nestes autos.
8.	Tais irregularidades consistiam na execução parcial do objeto do Convênio 1.398/2001 e a não entrada em operação do Sistema de Esgotamento Sanitário, o que teria acarretado prejuízo aos cofres públicos ante à ausência de benefícios à população municipal de Feira Grande/AL.
9. 	Após a análise das alegações de defesa do Sr. Almir Lira Sobrinho, na condição de ex-prefeito de Feira Grande/AL, falecido, apresentadas pela administradora provisória do espólio, Sra. Maria Lira Soares, por meio do seu advogado, alvitra a SecexTCE acolhê-las parcialmente para julgar regulares com ressalva as contas do ex-prefeito, dando-lhe quitação. 
10.	Propõe, ainda, a SecexTCE determinar ao Município de Feira Grande/AL que elabore e encaminhe ao TCU, no prazo de 90 dias, um Plano de Ação relativo ao Convênio 1.398/2001, contendo ações a serem tomadas, identificando os responsáveis e os prazos para a sua implementação, a fim de finalizar o Sistema de Esgotamento Sanitário pactuado, colocando-o em funcionamento, sob pena de responsabilização do Município e do atual prefeito pelo débito relativo ao valor total repassado.
11.	Ao examinar os elementos constantes dos autos, adoto como minhas razões de decidir as análises e conclusões da SecexTCE no sentido de julgar regulares com ressalva as contas do responsável, dando-lhe quitação, bem assim exarar determinação ao município nos moldes propostos pela unidade técnica.
***
12.	As seguintes preliminares, rejeitadas pela unidade técnica, foram suscitadas pelo advogado da administradora provisória do espólio: 
tempestividade da apresentação da peça de defesa:
	b) excepcionalidade da instauração da TCE, visto que não foram adotadas todas as medidas administrativas saneadoras pela Funasa, o que acarretaria a nulidade de todo o processo;
	c) cerceamento de defesa, sendo as contas iliquidáveis por ocasião do óbito.
13.	Embora não haja reparos a fazer na instrução da SecexTCE, sumarizo as conclusões a que anuo.
14.	As alegações de defesa foram aceitas por este Tribunal, perdendo, dessa forma, o objeto a primeira preliminar. Assim como a primeira, também perdeu o objeto a segunda preliminar, visto que a diligência saneadora dos autos foi expedida pelo TCU, na fase externa da TCE, e atendida pela Funasa, não havendo que se falar em nulidade do processo.
15.	No tocante ao cerceamento de defesa, o argumento do advogado não pode prosperar. O ex-prefeito mostrou-se absolutamente diligente tanto quando estava exercendo seu mandato como após deixar a prefeitura. A prova disso é que o Sr. Almir Lira Sobrinho, ainda que de maneira ilegítima por ser ex-prefeito, solicitou inspeção in loco da Funasa para comprovação dos serviços concluídos. 
16.	Assim mesmo, a visita foi realizada em 1/8/2007, sendo que dois engenheiros atestaram em despacho que 99,97% das obras tinham sido concluídas, porém, como o Sistema de Esgotamento Sanitário ainda não se encontrava em operação, não havia benefícios para a população decorrentes do convênio em questão.
17.	O causídico alega que teria dificuldades para reunir a documentação que arrimasse as alegações de defesa por ele apresentadas anos após a execução das obras e o falecimento do ex-prefeito, tornando as contas iliquidáveis.
18.	De acordo com o art. 20 da Lei 8443/92, as contas são consideradas iliquidáveis quando caso fortuito ou de força maior, comprovadamente alheio à vontade do responsável, tornar materialmente impossível o julgamento de mérito, o que não ocorreu. Ressalto que o óbito, por si só, não motiva o trancamento das contas.
19.	Pelas razões acima expendidas, rejeito a preliminar do item 12, alínea "c", deste voto.
***
20.	Quanto ao mérito, a Funasa, em atendimento à diligência expedida pelo TCU, informou que o Sistema de Esgoto Sanitário ainda não estava em funcionamento, sem qualquer benefício gerado à população, não sendo possível atestar a execução de 100% do convênio em tela.
 
21.	Não obstante, acolho parcialmente as alegações de defesa apresentadas pela administradora provisória do espólio do responsável em vista de 99,97% das obras terem sido concluídas e o funcionamento do Sistema de Esgoto Sanitário ser perfeitamente exequível pelas gestões sucessoras. Assim, as contas do Sr. Almir Lira Sobrinho devem ser julgadas regulares com ressalva, dando-lhe quitação.
22.	Entretanto, é fundamental determinar ao Município de Feira Grande/AL que finalize o Sistema de Esgoto Sanitário a fim de beneficiar a população municipal, sob pena de responsabilização do município e do atual prefeito pelo débito relativo ao valor total repassado.
	
 Em face do exposto, Voto por que seja adotado o Acórdão que ora submeto ao escrutínio do Colegiado.
TCU, Sala das Sessões Ministro Luciano Brandão Alves de Souza, em 26 de novembro de 2019.
RAIMUNDO CARREIRO 
Relator